ACORDAO-COMPLETO-2406248

ACÓRDÃO 11294/2020 ATA 35/2020 - PRIMEIRA CÂMARA

VISTOS, relatados e discutidos estes autos de tomada de contas especial instaurada por determinação do Acórdão 1086/2015-TCU-Primeira Câmara, de minha relatoria, a partir da conversão dos autos de representação, TC-Processo 030.807/2011-5, que tratou de irregularidades no uso de recursos do Fundo de Manutenção e Desenvolvimento da Educação Básica e de Valorização dos Profissionais da Educação - Fundeb, destinado ao Município de Mombaça/CE, no exercício de 2010,
ACORDAM os Ministros do Tribunal de Contas da União, reunidos em sessão de 1ª Câmara, ante as razões expostas pelo Relator, em:
9.1. considerar revéis o Sr. José Wilame Barreto Alencar e o Município de Mombaça/CE, nos termos do § 3.º do art. 12 da Lei n.º 8.443/1992;
9.2. excluir o município de Mombaça/CE da presente relação processual;
9.3. julgar, com fundamento nos arts. 1º, inciso I, 16, inciso III, alínea "c", da Lei 8.443/1992 c/c os arts. 19 e 23, inciso III, da mesma Lei, irregulares as contas do Sr. José Wilame Barreto Alencar (CPF XXX.061.073-XX) e condená-lo ao pagamento das quantias a seguir discriminadas, com a fixação do prazo de quinze dias, a contar da notificação, para comprovar, perante o Tribunal (art. 214, inciso III, alínea "a", do Regimento Interno) , o recolhimento das dívidas aos cofres do Fundo de Manutenção e Desenvolvimento da Educação Básica e de Valorização dos Profissionais da Educação - Fundeb, atualizada monetariamente e acrescida dos juros de mora, calculados a partir das respectivas datas, até a data do recolhimento, na forma prevista na legislação em vigor:
Tabela 1 - Transferências da Conta Fundeb 40% (12.458-3) para a Conta Movimento da Prefeitura (8.871-4) 
	Data
	Valor (R$) 
	Data
	Valor (R$) 

	6/1/2010
	80.000,00
	9/6/2010
	100.000,00

	27/1/2010
	60.000,00
	9/6/2010
	3.000,00

	27/1/2010
	80.000,00
	9/6/2010
	1.000,00

	27/1/2010
	1.000,00
	10/6/2010
	238.500,00

	2/2/2010
	43.900,00
	16/6/2010
	5.900,00

	2/2/2010
	44.200,00
	16/6/2010
	1.000,00

	4/2/2010
	12.000,00
	23/6/2010
	46.000,00

	10/2/2010
	135.600,00
	29/6/2010
	1.700,00

	23/2/2010
	1.200,00
	8/7/2010
	92.800,00

	25/2/2010
	1.500,00
	28/7/2010
	31.000,00

	1/3/2010
	91.970,00
	10/8/2010
	12.000,00

	17/3/2010
	31.500,00
	11/8/2010
	86.500,00

	24/3/2010
	4.000,00
	12/8/2010
	2.000,00

	24/3/2010
	900,00
	13/8/2010
	1.600,00

	25/3/2010
	1.000,00
	18/8/2010
	90.000,00

	7/4/2010
	6.000,00
	20/8/2010
	50.000,00

	22/4/2010
	89.000,00
	25/8/2010
	10.000,00

	27/4/2010
	4.000,00
	2/9/2010
	204.000,00

	28/4/2010
	7.000,00
	2/9/2010
	200,00

	4/5/2010
	48.000,00
	15/9/2010
	15.500,00

	5/5/2010
	7.000,00
	16/9/2010
	1.000,00

	10/5/2010
	720.000,00
	29/9/2010
	35.000,00

	12/5/2010
	108.000,00
	30/9/2010
	126.000,00

	12/5/2010
	2.000,00
	4/10/2010
	245.000,00

	19/5/2010
	80.800,00
	28/10/2010
	800,00

	20/5/2010
	4.000,00
	11/11/2010
	4.000,00

	26/5/2010
	20.000,00
	1/12/2010
	33.700,00

	26/5/2010
	3.000,00
	1/12/2010
	73.560,00

	28/5/2010
	100.000,00
	1/12/2010
	3.860,00

	28/5/2010
	100,00
	22/12/2010
	111.000,00

	7/6/2010
	5.000,00
	-
	-

Tabela 2 - Transferências da Conta Fundeb 60% (19.556-1) para a Conta Movimento da Prefeitura (8.871-4) 
	Data
	Valor (R$) 
	Data
	Valor (R$) 

	5/1/2010
	3.000,00
	6/7/2010
	500,00

	8/1/2010
	94.600,00
	7/7/2010
	2.900,00

	14/1/2010
	4.500,00
	7/7/2010
	3.000,00

	3/2/2010
	16.000,00
	14/7/2010
	17.700,00

	9/2/2010
	3.000,00
	20/7/2010
	38.500,00

	19/2/2010
	127.400,00
	20/7/2010
	78.700,00

	2/3/2010
	1.100,00
	4/8/2010
	18.900,00

	9/3/2010
	1.300,00
	25/8/2010
	700,00

	10/3/2010
	5.000,00
	31/8/2010
	2.600,00

	10/3/2010
	50.000,00
	1/9/2010
	14.900,00

	10/3/2010
	22.000,00
	9/9/2010
	100.000,00

	18/3/2010
	1.750,00
	9/9/2010
	12.500,00

	19/3/2010
	38.600,00
	20/9/2010
	38.500,00

	25/3/2010
	3.000,00
	22/9/2010
	90.000,00

	25/3/2010
	2.800,00
	23/9/2010
	900,00

	26/3/2010
	2.000,00
	30/9/2010
	107.000,00

	30/3/2010
	121.400,00
	1/10/2010
	1.190,00

	31/3/2010
	125.000,00
	4/10/2010
	3.000,00

	31/3/2010
	12.000,00
	6/10/2010
	24.000,00

	9/4/2010
	134.000,00
	14/10/2010
	42.000,00

	12/4/2010
	3.650,00
	14/10/2010
	67.000,00

	14/4/2010
	13.900,00
	20/10/2010
	134.600,00

	15/4/2010
	1.300,00
	4/11/2010
	272.500,00

	20/4/2010
	47.600,00
	5/11/2010
	390,00

	30/4/2010
	1.800,00
	18/11/2010
	91.800,00

	20/5/2010
	40.000,00
	19/11/2010
	43.000,00

	27/5/2010
	1.600,00
	24/11/2010
	14.000,00

	2/6/2010
	127.000,00
	6/12/2010
	248.700,00

	18/6/2010
	96.000,00
	8/12/2010
	80.000,00

	30/6/2010
	238.800,00
	30/12/2010
	149.000,00

Tabela 3 - Despesas na Conta Fundeb 60% (19.556-1) para as quais não é possível verificar o beneficiário
	Data
	Documento
	Valor (R$) 

	10/3/2010
	102170
	6.000,00

	31/3/2010
	102176
	6.000,00

	30/4/2010
	102192
	6.000,00

	2/6/2010
	102213
	6.000,00

	30/6/2010
	102229
	6.000,00

	30/6/2010
	102231
	3.580,00

	30/7/2010
	102243
	3.580,00

	30/7/2010
	102248
	6.000,00

	10/8/2010
	102254
	6.000,00

	30/8/2010
	102259
	3.580,00

	30/8/2010
	102261
	6.000,00

	9/9/2010
	102266
	1.920,75

	10/9/2010
	102271
	6.000,00

	30/9/2010
	102277
	3.580,00

	30/9/2010
	102284
	6.000,00

	8/10/2010
	021029
	6.000,00

	11/11/2010
	102303
	6.000,00

	30/11/2010
	102309
	3.580,00

	30/11/2010
	102314
	6.000,00

	10/12/2010
	102321
	3.580,00

9.4. aplicar ao Sr. José Wilame Barreto Alencar (CPF XXX.061.073-XX) a multa prevista no art. 57 da Lei 8.443/1992, no valor de R$ 500.000,00 (quinhentos mil reais) , fixando-lhe o prazo de quinze dias, a contar da notificação, para comprovar, perante o Tribunal (art. 214, inciso III, alínea "a", do Regimento Interno) , o recolhimento da referida quantia aos cofres do Tesouro Nacional, atualizada desde a data deste acórdão até a do efetivo pagamento, caso quitada após o vencimento, na forma da legislação em vigor;
9.5. aplicar ao Sr. José Wilame Barreto Alencar (CPF XXX.061.073-XX) a multa prevista no art. 58, inciso II, da Lei 8.443/1992, no valor de R$ 15.000,00 (quinze mil reais) , fixando-lhe o prazo de quinze dias, a contar da notificação, para comprovar, perante o Tribunal (art. 214, inciso III, alínea "a", do Regimento Interno) , o recolhimento da referida quantia aos cofres do Tesouro Nacional, atualizada desde a data deste acórdão até a do efetivo pagamento, caso quitada após o vencimento, na forma da legislação em vigor;
9.6. autorizar, desde logo, nos termos do art. 28, inciso II, da Lei 8.443/1992, a cobrança judicial das dívidas caso não atendida a notificação;  
9.7. enviar cópia deste acórdão aos responsáveis, ao Fundo Nacional de Desenvolvimento da Educação (FNDE) , bem como à Procuradoria da República no Estado do Ceará, nos termos do § 3º do art. 16 da Lei 8.443/1992, para as providências que considere cabíveis.

Tomada de contas especial instaurada por determinação do Acórdão 1086/2015 1ª Câmara que tratou de irregularidades no uso de recursos do Fundo de Manutenção e Desenvolvimento da Educação Básica e de Valorização dos Profissionais da Educação  Fundeb, destinado ao Município de Mombaça/CE, no exercício de 2010,

Primeira Câmara

Município de Mombaça/CE.

3. Responsáveis: José Wilame Barreto Alencar (CPF XXX.061.073-XX) e Município de Mombaça/CE (CNPJ 07.736.390/0001-01).

13.1. Ministros presentes: Walton Alencar Rodrigues (Presidente) e Bruno Dantas.
13.2. Ministros-Substitutos convocados: Marcos Bemquerer Costa e André Luís de Carvalho.
13.3. Ministro-Substituto presente: Augusto Sherman Cavalcanti (Relator).

AUGUSTO SHERMAN

Adoto, como parte do relatório, a instrução elaborada no âmbito da Secretaria de Controle Externo de Tomada de Contas Especial, que teve a anuência dos dirigentes da unidade técnica (peças 36-38) :
"INTRODUÇÃO
1.	Cuida o presente processo de tomada de contas especial instaurada por determinação do Acórdão 1086/2015-TCU-Primeira Câmara, a partir da conversão dos autos de representação, TC Processo 030.807/2011-5, que tratou de irregularidades apontadas pelo Presidente da Câmara Municipal de Mombaça/CE em exercício, Sr. Francisco Teixeira Filho, sobre o uso de recursos do Fundo de Manutenção e Desenvolvimento da Educação Básica e de Valorização dos Profissionais da Educação (Fundeb) , destinado àquele município no exercício de 2010.
HISTÓRICO
2.	No acórdão supracitado (peça 2) , além da conversão do processo de representação na presente tomada de contas especial, foi determinada a realização de citação e audiência, as quais foram realizadas, conforme pronunciamento da Secex-CE, nos seguintes moldes:
	I - com fundamento no art. 12, II da Lei 8.443/1992, a citação solidária dos responsáveis a seguir arrolados para que, no prazo de quinze dias, apresentassem alegações de defesa e/ou recolhessem, às contas específicas do Fundo de Manutenção e Desenvolvimento da Educação Básica e de Valorização dos Profissionais da Educação - Fundeb, as quantias indicadas, atualizadas monetariamente a partir das respectivas datas até os efetivos recolhimentos:
	I.1 - Débito 1:
	I.1.1 - Responsáveis solidários: José Wilame Barreto Alencar (CPF XXX.061.073-XX) ; e o município de Mombaça/CE (CNPJ 07.736.390/0001-01) .
	I.1.2 - Quantificação do débito:
Tabela 1 - Transferências da Conta Fundeb 40% (12.458-3) para a Conta Movimento da Prefeitura (8.871-4) 
	Data
	Valor (R$) 
	Data
	Valor (R$) 

	6/1/2010
	80.000,00
	9/6/2010
	100.000,00

	27/1/2010
	60.000,00
	9/6/2010
	3.000,00

	27/1/2010
	80.000,00
	9/6/2010
	1.000,00

	27/1/2010
	1.000,00
	10/6/2010
	238.500,00

	2/2/2010
	43.900,00
	16/6/2010
	5.900,00

	2/2/2010
	44.200,00
	16/6/2010
	1.000,00

	4/2/2010
	12.000,00
	23/6/2010
	46.000,00

	10/2/2010
	135.600,00
	29/6/2010
	1.700,00

	23/2/2010
	1.200,00
	8/7/2010
	92.800,00

	25/2/2010
	1.500,00
	28/7/2010
	31.000,00

	1/3/2010
	91.970,00
	10/8/2010
	12.000,00

	17/3/2010
	31.500,00
	11/8/2010
	86.500,00

	24/3/2010
	4.000,00
	12/8/2010
	2.000,00

	24/3/2010
	900,00
	13/8/2010
	1.600,00

	25/3/2010
	1.000,00
	18/8/2010
	90.000,00

	7/4/2010
	6.000,00
	20/8/2010
	50.000,00

	22/4/2010
	89.000,00
	25/8/2010
	10.000,00

	27/4/2010
	4.000,00
	2/9/2010
	204.000,00

	28/4/2010
	7.000,00
	2/9/2010
	200,00

	4/5/2010
	48.000,00
	15/9/2010
	15.500,00

	5/5/2010
	7.000,00
	16/9/2010
	1.000,00

	10/5/2010
	720.000,00
	29/9/2010
	35.000,00

	12/5/2010
	108.000,00
	30/9/2010
	126.000,00

	12/5/2010
	2.000,00
	4/10/2010
	245.000,00

	19/5/2010
	80.800,00
	28/10/2010
	800,00

	20/5/2010
	4.000,00
	11/11/2010
	4.000,00

	26/5/2010
	20.000,00
	1/12/2010
	33.700,00

	26/5/2010
	3.000,00
	1/12/2010
	73.560,00

	28/5/2010
	100.000,00
	1/12/2010
	3.860,00

	28/5/2010
	100,00
	22/12/2010
	111.000,00

	7/6/2010
	5.000,00
	-
	-

	TOTAL
	-
	-
	3.419.290,00

 Tabela 2 - Transferências da Conta Fundeb 60% (19.556-1) para a Conta Movimento da Prefeitura (8.871-4) 
	Data
	Valor (R$) 
	Data
	Valor (R$) 

	5/1/2010
	3.000,00
	6/7/2010
	500,00

	8/1/2010
	94.600,00
	7/7/2010
	2.900,00

	14/1/2010
	4.500,00
	7/7/2010
	3.000,00

	3/2/2010
	16.000,00
	14/7/2010
	17.700,00

	9/2/2010
	3.000,00
	20/7/2010
	38.500,00

	19/2/2010
	127.400,00
	20/7/2010
	78.700,00

	2/3/2010
	1.100,00
	4/8/2010
	18.900,00

	9/3/2010
	1.300,00
	25/8/2010
	700,00

	10/3/2010
	5.000,00
	31/8/2010
	2.600,00

	10/3/2010
	50.000,00
	1/9/2010
	14.900,00

	10/3/2010
	22.000,00
	9/9/2010
	100.000,00

	18/3/2010
	1.750,00
	9/9/2010
	12.500,00

	19/3/2010
	38.600,00
	20/9/2010
	38.500,00

	25/3/2010
	3.000,00
	22/9/2010
	90.000,00

	25/3/2010
	2.800,00
	23/9/2010
	900,00

	26/3/2010
	2.000,00
	30/9/2010
	107.000,00

	30/3/2010
	121.400,00
	1/10/2010
	1.190,00

	31/3/2010
	125.000,00
	4/10/2010
	3.000,00

	31/3/2010
	12.000,00
	6/10/2010
	24.000,00

	9/4/2010
	134.000,00
	14/10/2010
	42.000,00

	12/4/2010
	3.650,00
	14/10/2010
	67.000,00

	14/4/2010
	13.900,00
	20/10/2010
	134.600,00

	15/4/2010
	1.300,00
	4/11/2010
	272.500,00

	20/4/2010
	47.600,00
	5/11/2010
	390,00

	30/4/2010
	1.800,00
	18/11/2010
	91.800,00

	20/5/2010
	40.000,00
	19/11/2010
	43.000,00

	27/5/2010
	1.600,00
	24/11/2010
	14.000,00

	2/6/2010
	127.000,00
	6/12/2010
	248.700,00

	18/6/2010
	96.000,00
	8/12/2010
	80.000,00

	30/6/2010
	238.800,00
	30/12/2010
	149.000,00

	TOTAL
	-
	-
	3.038.580,00

	I.1.3 - Ocorrência: não comprovação da boa e regular aplicação dos recursos do Fundeb, destinados ao referido município no exercício de 2010, em razão da indevida gestão por parte do ex-prefeito e do benefício auferido pelo ente municipal, com o consequente rompimento do nexo de causalidade, diante das transferências irregulares de recursos promovidas das contas do Fundeb 60% (c/c 19.556-1, agência 0758-7, do Banco do Brasil) e do Fundeb 40% (c/c 12.458-3, agência 0758-7, do Banco do Brasil) , para a conta movimento da prefeitura (c/c 8.871-4, agência 0758-7, do Banco do Brasil) , contrariando o art. 17 da Lei 11.494/2007.
	I.1.4 - Conduta dos responsáveis: 
	a) do Sr. José Wilame Barreto Alencar: na condição prefeito do município de Mombaça/CE (gestão 2009-2012) , geriu indevidamente os recursos do Fundo de Manutenção e Desenvolvimento da Educação Básica e de Valorização dos Profissionais da Educação - Fundeb, destinado ao Município de Mombaça/CE no exercício de 2010, transferindo valores das contas específicas do Fundeb para conta municipal (c/c 8.871-4, agência 0758-7, do Banco do Brasil) . 
	b) município de Mombaça/CE: se beneficiou indevidamente com a transferência de recursos das contas do Fundeb para a conta municipal (c/c 8.871-4, agência 0758-7, do Banco do Brasil) .
	I.2 - Débito 2
	I.2.1 - Responsável: José Wilame Barreto Alencar (CPF XXX.061.073-XX) ;
	I.2.2 - Quantificação do débito:
Tabela 3 - Despesas na Conta Fundeb 60% (19.556-1) para as quais não é possível verificar o beneficiário
	Data
	Documento
	Valor (R$) 

	10/3/2010
	102170
	6.000,00

	31/3/2010
	102176
	6.000,00

	30/4/2010
	102192
	6.000,00

	2/6/2010
	102213
	6.000,00

	30/6/2010
	102229
	6.000,00

	30/6/2010
	102231
	3.580,00

	30/7/2010
	102243
	3.580,00

	30/7/2010
	102248
	6.000,00

	10/8/2010
	102254
	6.000,00

	30/8/2010
	102259
	3.580,00

	30/8/2010
	102261
	6.000,00

	9/9/2010
	102266
	1.920,75

	10/9/2010
	102271
	6.000,00

	30/9/2010
	102277
	3.580,00

	30/9/2010
	102284
	6.000,00

	8/10/2010
	021029
	6.000,00

	11/11/2010
	102303
	6.000,00

	30/11/2010
	102309
	3.580,00

	30/11/2010
	102314
	6.000,00

	10/12/2010
	102321
	3.580,00

	TOTAL
		101.400,75

	I.2.3 - Ocorrência: não comprovação da boa e regular aplicação dos recursos do Fundeb, destinados ao referido município no exercício de 2010, em razão da indevida gestão por parte do ex-prefeito, com o consequente rompimento do nexo de causalidade, diante da realização de despesas na conta do Fundeb 60% (c/c 19.556-1, agência 0758-7, do Banco do Brasil) , que totalizaram R$ 101.400,75, para as quais não é possível verificar o beneficiário de tais pagamentos uma vez que elas não encontram correspondentes na documentação enviada pela prefeitura a título de prestação de contas.
	I.2.4 - Conduta do responsável: 
	a) do Sr. José Wilame Barreto Alencar: na condição prefeito do município de Mombaça/CE (gestão 2009-2012) , geriu indevidamente os recursos do Fundo de Manutenção e Desenvolvimento da Educação Básica e de Valorização dos Profissionais da Educação - Fundeb, destinado ao Município de Mombaça/CE no exercício de 2010, por meio da realização de despesas sem o correspondente lastro documental.
	II - com fundamento no art. 12, III, da Lei 8.443/1992, a audiência do Sr. José Wilame Barreto Alencar, para que, no prazo de quinze dias, apresente razões de justificativa para a não aplicação da totalidade dos recursos do Fundeb 60% durante o exercício de 2010, em descumprimento ao disposto no art. 21 da Lei 11.194/2007, que dispõe que os recursos do Fundeb deverão ser utilizados no exercício financeiro em que foram creditados.
3.	Assim, a Secex-CE realizou as devidas comunicações, como segue:
	Responsável
	Ofício
	AR
	Resposta

	Citação

	José Wilame Barreto Alencar
	708/2015 (peça 8) 
	 Peça 16
	Revel

	Município de Mombaça/CE
	709/2015 (peça 7) 
	Peça 10
	Revel

	Notificação de prorrogação de prazo

	José Wilame Barreto Alencar
	1269/2015 (peça 18) 
	Devolvido (peça 19)  
	-

	Audiência

	José Wilame Barreto Alencar
	710/2015 (peça 6) 
	Peça 9
	Revel

4.	Transcorrido o prazo regimental fixado, o Sr. José Wilame Barreto Alencar e o município de Mombaça/CE não se manifestaram quanto às irregularidades verificadas nem efetuaram o recolhimento dos débitos, por isso a instrução anterior (peça 20) concluiu que ambos deveriam ser considerados revéis, dando-se prosseguimento ao processo, de acordo com o art. 12, §3º, da Lei 8.443/1992, propondo o julgamento pela irregularidade das contas, com imputação de débito a ambos os responsáveis e aplicação de multa ao Sr. José Wilame Barreto Alencar.
5.	Porém, o MP/TCU (peça 23) se manifestou pela fixação de novo e improrrogável prazo de quinze dias para que o município de Mombaça/CE comprovasse o recolhimento do débito aos cofres do FNDE.
6.	Assim, o Acórdão 7241/2016-TCU-Primeira Câmara (peça 24) , em seus itens 9.1 e 9.2, retificado pelo Acórdão 1615/2019-TCU-Primeira Câmara (peça 30) , determinou o que segue:
9.1. fixar novo e improrrogável prazo de quinze dias, a contar da notificação, com fundamento no art. 12, §§ 1º e 2º, da Lei 8.443/1992 e art. 202, §§ 2º e 3º, do Regimento Interno, para que o Município de Mombaça/CE (CNPJ 07.736.390/0001-01) efetue, e comprove perante este Tribunal, o recolhimento da quantia a seguir especificada aos cofres do Fundo de Manutenção e Desenvolvimento da Educação Básica e de Valorização dos Profissionais da Educação - Fundeb, atualizada monetariamente a partir da data indicada até a data do efetivo recolhimento, na forma prevista na legislação em vigor:
Tabela 1 - Transferências da Conta Fundeb 40% (12.458-3) para a Conta Movimento da prefeitura (8.871-4) 
	Data
	Valor (R$) 
	Data
	Valor (R$) 

	6/1/2010
	80.000,00
	9/6/2010
	100.000,00

	27/1/2010
	60.000,00
	9/6/2010
	3.000,00

	27/1/2010
	80.000,00
	9/6/2010
	1.000,00

	27/1/2010
	1.000,00
	10/6/2010
	238.500,00

	2/2/2010
	43.900,00
	16/6/2010
	5.900,00

	2/2/2010
	44.200,00
	16/6/2010
	1.000,00

	4/2/2010
	12.000,00
	23/6/2010
	46.000,00

	10/2/2010
	135.600,00
	29/6/2010
	1.700,00

	23/2/2010
	1.200,00
	8/7/2010
	92.800,00

	25/2/2010
	1.500,00
	28/7/2010
	31.000,00

	1/3/2010
	91.970,00
	10/8/2010
	12.000,00

	17/3/2010
	31.500,00
	11/8/2010
	86.500,00

	24/3/2010
	4.000,00
	12/8/2010
	2.000,00

	24/3/2010
	900,00
	13/8/2010
	1.600,00

	25/3/2010
	1.000,00
	18/8/2010
	90.000,00

	7/4/2010
	6.000,00
	20/8/2010
	50.000,00

	22/4/2010
	89.000,00
	25/8/2010
	10.000,00

	27/4/2010
	4.000,00
	2/9/2010
	204.000,00

	28/4/2010
	7.000,00
	2/9/2010
	200,00

	4/5/2010
	48.000,00
	15/9/2010
	15.500,00

	5/5/2010
	7.000,00
	16/9/2010
	1.000,00

	10/5/2010
	720.000,00
	29/9/2010
	35.000,00

	12/5/2010
	108.000,00
	30/9/2010
	126.000,00

	12/5/2010
	2.000,00
	4/10/2010
	245.000,00

	19/5/2010
	80.800,00
	28/10/2010
	800,00

	20/5/2010
	4.000,00
	11/11/2010
	4.000,00

	26/5/2010
	20.000,00
	1/12/2010
	33.700,00

	26/5/2010
	3.000,00
	1/12/2010
	73.560,00

	28/5/2010
	100.000,00
	1/12/2010
	3.860,00

	28/5/2010
	100,00
	22/12/2010
	111.000,00

	7/6/2010
	5.000,00
	-
	-

Tabela 2 - Transferências da Conta Fundeb 60% (19.556-1) para a Conta Movimento da prefeitura (8.871-4) 
	Data
	Valor (R$) 
	Data
	Valor (R$) 

	5/1/2010
	3.000,00
	6/7/2010
	500,00

	8/1/2010
	94.600,00
	7/7/2010
	2.900,00

	14/1/2010
	4.500,00
	7/7/2010
	3.000,00

	3/2/2010
	16.000,00
	14/7/2010
	17.700,00

	9/2/2010
	3.000,00
	20/7/2010
	38.500,00

	19/2/2010
	127.400,00
	20/7/2010
	78.700,00

	2/3/2010
	1.100,00
	4/8/2010
	18.900,00

	9/3/2010
	1.300,00
	25/8/2010
	700,00

	10/3/2010
	5.000,00
	31/8/2010
	2.600,00

	10/3/2010
	50.000,00
	1/9/2010
	14.900,00

	10/3/2010
	22.000,00
	9/9/2010
	100.000,00

	18/3/2010
	1.750,00
	9/9/2010
	12.500,00

	19/3/2010
	38.600,00
	20/9/2010
	38.500,00

	25/3/2010
	3.000,00
	22/9/2010
	90.000,00

	25/3/2010
	2.800,00
	23/9/2010
	900,00

	26/3/2010
	2.000,00
	30/9/2010
	107.000,00

	30/3/2010
	121.400,00
	1/10/2010
	1.190,00

	31/3/2010
	125.000,00
	4/10/2010
	3.000,00

	31/3/2010
	12.000,00
	6/10/2010
	24.000,00

	9/4/2010
	134.000,00
	14/10/2010
	42.000,00

	12/4/2010
	3.650,00
	14/10/2010
	67.000,00

	14/4/2010
	13.900,00
	20/10/2010
	134.600,00

	15/4/2010
	1.300,00
	4/11/2010
	272.500,00

	20/4/2010
	47.600,00
	5/11/2010
	390,00

	30/4/2010
	1.800,00
	18/11/2010
	91.800,00

	20/5/2010
	40.000,00
	19/11/2010
	43.000,00

	27/5/2010
	1.600,00
	24/11/2010
	14.000,00

	2/6/2010
	127.000,00
	6/12/2010
	248.700,00

	18/6/2010
	96.000,00
	8/12/2010
	80.000,00

	30/6/2010
	238.800,00
	30/12/2010
	149.000,00

9.2. dar ciência deste acórdão ao Município de Mombaça/CE, informando-lhe que a liquidação tempestiva do débito atualizado monetariamente sanará o processo e permitirá que as respectivas contas sejam julgadas regulares com ressalva, dando-lhe quitação, nos termos dos arts. 12, § 2º, da Lei 8.443/1992 e 202, § 4º, do Regimento Interno do Tribunal, ao passo que a ausência dessa liquidação tempestiva levará ao julgamento pela irregularidade das contas, com imputação de débito a ser atualizado monetariamente, acrescido de juros moratórios.
7.	Em cumprimento ao referido acórdão, foi autuado o presente processo e foi fixado o prazo de quinze dias para que o município comprovasse o recolhimento da dívida, tendo a notificação do município sido realizada nos moldes adiante:
	Comunicação: Ofício 0393/2019-TCU/Sec-CE (peça 31) 
Data da Expedição: 27/2/2019
Data da Ciência: 26/3/2019 (peça 34) 
Nome Recebedor: Maria Vaniele Freire de Sousa (CPF XXX.889.513-XX) 
Observação: Ofício enviado para o endereço do município, conforme pesquisa realizada na base de dados da Receita Federal (peça 4) . Na referida base de dados, o endereço da prefeitura consta como Rua Dona Anésia Castelo Meireles, 01 A, mas é possível constatar, no endereço eletrônico da prefeitura (peça 35) , que o endereço indicado na comunicação está correto, ou seja, Rua Dona Anésia Castelo, 01, Altos.
Fim do prazo para comprovar o recolhimento da dívida: 10/4/2019
	
8.	Dessa forma, informa-se que as providências inerentes às comunicações processuais foram concluídas.
EXAME TÉCNICO
9.		Portanto, considerando que o município de Mombaça/CE foi notificado do Acórdão 7241/2016-TCU-Primeira Câmara e não recolheu os valores devidos, as contas do município devem ser julgadas irregulares, com fulcro nos arts. 1º, inciso I, 16, inciso III, alíneas 'b' e 'c', da Lei 8.443/1992, c/c os arts. 19 e 23, inciso III, da mesma Lei, e com os arts. 1º, inciso I, 209, inciso III, e § 5º, 210 e 214, incisos II e III, do Regimento Interno do TCU, devendo-se condená-lo em débito, acrescido de juros de mora, conforme item 9.2 do referido acórdão.
10.	De acordo com tabela do item 3 desta instrução, ambos os responsáveis foram regularmente citados. Transcorrido o prazo regimental fixado e mantendo-se inertes, impõe-se que sejam considerados revéis, dando-se prosseguimento ao processo, nos termos do disposto no artigo 12, § 3º, da Lei 8.443/1992.
11.	Observa-se que os ofícios de citação (peça 8) e audiência (peça 6) dirigidos ao Sr. José Wilame Barreto Alencar não foram enviados ao endereço constante na base de dados da Receita Federal (peça 3) , porém, uma vez que o referido responsável se manifestou nos autos, solicitando prorrogação de prazo, inclusive mencionando diretamente os referidos ofícios (peças 12 e 13) , considera-se que a citação e a audiência foram realizadas com sucesso, tendo em vista a ciência inequívoca sobre os fatos que motivaram o chamamento aos autos do responsável.
12.	 Apesar de a prorrogação de prazo ter sido concedida pelo Relator (peça 17) , o Sr. José Wilame Barreto Alencar não apresentou alegações de defesa e/ou razões de justificativa.
13.	Porém, nas situações em que os recursos repassados são aplicados indevidamente, com desvio de finalidade, mas em benefício do estado, distrito federal ou município, sem que haja comprovação de locupletamento por parte do agente público, a responsabilidade pelo ressarcimento da dívida é do ente federado, não havendo como imputar débito ao gestor.
14.	No caso de transferência legal, voluntária ou fundo a fundo de recursos federais a outros entes federativos, comprovada a aplicação dos recursos em benefício da pessoa jurídica, mas em finalidade diversa da pactuada ou da definida em lei, o Tribunal tem se manifestado no sentido de que a responsabilidade pelo ressarcimento recai sobre o ente federado. Essa orientação consta dos artigos 1º e 3º da Decisão NormativaTCU 57/2004, a qual regulamenta a possibilidade de responsabilização direta dos estados, do distrito federal e dos municípios, ou das entidades de sua administração.
15.	Essa diretriz encontra respaldo nos Acórdão 249/2014-TCU-Plenário (Relator Ministro Raimundo Carreiro) , 1321/2014-TCU-1ª Câmara (Relator Ministro José Múcio Monteiro) , 1885/2015-TCU-Plenário (Relator Ministro Augusto Sherman) , 10045/2015-TCU-2ª Câmara (Relator Ministro Marcos Bemquerer) e 10048/2015-TCU-2ª Câmara (Relator Ministro Marcos Bemquerer) .
16.	Com relação à responsabilização do gestor, não havendo indícios de locupletamento pelo responsável, não cabe imputação de débito ao agente público. Entretanto, a comprovação de que promoveu a aplicação do dinheiro público em finalidade distinta daquela pactuada no convênio ou em outro instrumento congênere, contrariamente aos normativos vigentes, enseja o julgamento pela irregularidade das suas contas, a teor do disposto nas alíneas 'b' e 'c' do inciso III do art. 16 da Lei 8.443/1992, além de imputação de multa, com fundamento no artigo 58 da referida lei.
17.	Assim, tendo sido comprovado que o município de Mombaça/CE beneficiou-se dos recursos repassados nas tabelas I e II do item 2 desta instrução, fica caracterizada sua responsabilidade para fins de devolução dos recursos públicos aplicados de forma irregular, devendo o Sr. José Wilame Barreto Alencar ser condenado ao pagamento do débito referente à tabela III do item 2 desta instrução, além da aplicação das multas previstas nos arts. 57 e 58 da Lei 8.443/1992.
Prescrição da Pretensão Punitiva
18.		Vale notar que a pretensão punitiva, conforme Acórdão 1441/2016-TCU-Plenário, Relator Ministro Benjamin Zymler, que uniformizou a jurisprudência acerca dessa questão, subordinase ao prazo geral de prescrição indicado no art. 205, do Código Civil, que é de dez anos, contado da data de ocorrência da irregularidade sancionada, nos termos do art. 189, do Código Civil, sendo esse prazo interrompido pelo ato que ordenar a citação, a audiência ou a oitiva do responsável.
19.	No caso em exame, não ocorreu a prescrição, uma vez que a irregularidade mais antiga data de 5/1/2010 e o acórdão que determinou a citação dos responsáveis data de 24/2/2015.
CONCLUSÃO
20.	Diante da revelia de ambos os responsáveis, propõe-se que suas contas sejam julgadas irregulares e que eles sejam condenados em débito, conforme descrito na proposta de encaminhamento a seguir, bem como que sejam aplicadas as multas previstas no art. 57 e 58, II, da Lei 8.443/1992 ao Sr. José Wilame Barreto Alencar.
PROPOSTA DE ENCAMINHAMENTO
21.	Diante do exposto, encaminhem-se os autos à consideração superior, propondo:
	a) considerar revéis o município de Mombaça/CE (CNPJ 07.736.390/0001-01) e o Sr. José Wilame Barreto Alencar (CPF XXX.061.073-XX) , prefeito do referido município na gestão 2009-2012, nos termos do § 3º do art. 12 da Lei 8.443/1992;
	b) com fundamento nos arts. 1º, inciso I, 16, inciso III, alíneas 'b' e 'c', e 19 da Lei 8.443/1992, julgar irregulares as contas do município de Mombaça/CE (CNPJ 07.736.390/0001-01) e condená-lo ao pagamento das quantias indicadas a seguir, atualizadas monetariamente e acrescidas de juros de mora a partir das respectivas datas até a data do efetivo recolhimento, na forma prevista na legislação em vigor, fixando-lhe o prazo de quinze dias para que comprove perante este Tribunal o recolhimento do débito aos cofres do Fundo de Manutenção e Desenvolvimento da Educação Básica e de Valorização dos Profissionais da Educação (Fundeb) do Município de Mombaça/CE, nos termos do art. 23, inciso III, alínea 'a', da mencionada Lei, c/c o art. 214, inciso III, alínea 'a', do Regimento Interno do TCU;
Tabela 1 - Transferências da Conta Fundeb 40% (12.458-3) para a Conta Movimento da Prefeitura (8.871-4) 
	Data
	Valor (R$) 
	Data
	Valor (R$) 

	6/1/2010
	80.000,00
	9/6/2010
	100.000,00

	27/1/2010
	60.000,00
	9/6/2010
	3.000,00

	27/1/2010
	80.000,00
	9/6/2010
	1.000,00

	27/1/2010
	1.000,00
	10/6/2010
	238.500,00

	2/2/2010
	43.900,00
	16/6/2010
	5.900,00

	2/2/2010
	44.200,00
	16/6/2010
	1.000,00

	4/2/2010
	12.000,00
	23/6/2010
	46.000,00

	10/2/2010
	135.600,00
	29/6/2010
	1.700,00

	23/2/2010
	1.200,00
	8/7/2010
	92.800,00

	25/2/2010
	1.500,00
	28/7/2010
	31.000,00

	1/3/2010
	91.970,00
	10/8/2010
	12.000,00

	17/3/2010
	31.500,00
	11/8/2010
	86.500,00

	24/3/2010
	4.000,00
	12/8/2010
	2.000,00

	24/3/2010
	900,00
	13/8/2010
	1.600,00

	25/3/2010
	1.000,00
	18/8/2010
	90.000,00

	7/4/2010
	6.000,00
	20/8/2010
	50.000,00

	22/4/2010
	89.000,00
	25/8/2010
	10.000,00

	27/4/2010
	4.000,00
	2/9/2010
	204.000,00

	28/4/2010
	7.000,00
	2/9/2010
	200,00

	4/5/2010
	48.000,00
	15/9/2010
	15.500,00

	5/5/2010
	7.000,00
	16/9/2010
	1.000,00

	10/5/2010
	720.000,00
	29/9/2010
	35.000,00

	12/5/2010
	108.000,00
	30/9/2010
	126.000,00

	12/5/2010
	2.000,00
	4/10/2010
	245.000,00

	19/5/2010
	80.800,00
	28/10/2010
	800,00

	20/5/2010
	4.000,00
	11/11/2010
	4.000,00

	26/5/2010
	20.000,00
	1/12/2010
	33.700,00

	26/5/2010
	3.000,00
	1/12/2010
	73.560,00

	28/5/2010
	100.000,00
	1/12/2010
	3.860,00

	28/5/2010
	100,00
	22/12/2010
	111.000,00

	7/6/2010
	5.000,00
	-
	-

	TOTAL
	-
	-
	3.419.290,00

Tabela 2 - Transferências da Conta Fundeb 60% (19.556-1) para a Conta Movimento da Prefeitura (8.871-4) 
	Data
	Valor (R$) 
	Data
	Valor (R$) 

	5/1/2010
	3.000,00
	6/7/2010
	500,00

	8/1/2010
	94.600,00
	7/7/2010
	2.900,00

	14/1/2010
	4.500,00
	7/7/2010
	3.000,00

	3/2/2010
	16.000,00
	14/7/2010
	17.700,00

	9/2/2010
	3.000,00
	20/7/2010
	38.500,00

	19/2/2010
	127.400,00
	20/7/2010
	78.700,00

	2/3/2010
	1.100,00
	4/8/2010
	18.900,00

	9/3/2010
	1.300,00
	25/8/2010
	700,00

	10/3/2010
	5.000,00
	31/8/2010
	2.600,00

	10/3/2010
	50.000,00
	1/9/2010
	14.900,00

	10/3/2010
	22.000,00
	9/9/2010
	100.000,00

	18/3/2010
	1.750,00
	9/9/2010
	12.500,00

	19/3/2010
	38.600,00
	20/9/2010
	38.500,00

	25/3/2010
	3.000,00
	22/9/2010
	90.000,00

	25/3/2010
	2.800,00
	23/9/2010
	900,00

	26/3/2010
	2.000,00
	30/9/2010
	107.000,00

	30/3/2010
	121.400,00
	1/10/2010
	1.190,00

	31/3/2010
	125.000,00
	4/10/2010
	3.000,00

	31/3/2010
	12.000,00
	6/10/2010
	24.000,00

	9/4/2010
	134.000,00
	14/10/2010
	42.000,00

	12/4/2010
	3.650,00
	14/10/2010
	67.000,00

	14/4/2010
	13.900,00
	20/10/2010
	134.600,00

	15/4/2010
	1.300,00
	4/11/2010
	272.500,00

	20/4/2010
	47.600,00
	5/11/2010
	390,00

	30/4/2010
	1.800,00
	18/11/2010
	91.800,00

	20/5/2010
	40.000,00
	19/11/2010
	43.000,00

	27/5/2010
	1.600,00
	24/11/2010
	14.000,00

	2/6/2010
	127.000,00
	6/12/2010
	248.700,00

	18/6/2010
	96.000,00
	8/12/2010
	80.000,00

	30/6/2010
	238.800,00
	30/12/2010
	149.000,00

	TOTAL
	-
	-
	3.038.580,00

	c) com fundamento nos arts. 1º, inciso I, 16, inciso III, alíneas 'b' e 'c', e 19 da Lei 8.443/1992, julgar irregulares as contas do Sr. José Wilame Barreto Alencar (CPF XXX.061.073-XX) , prefeito municipal de Mombaça/CE na gestão 2009-2012, e condená-lo ao pagamento das quantias indicadas a seguir, atualizadas monetariamente e acrescidas de juros de mora a partir das respectivas datas até a data do efetivo recolhimento, na forma prevista na legislação em vigor, fixando-lhe o prazo de quinze dias para que comprove perante este Tribunal o recolhimento do débito aos cofres do Fundo de Manutenção e Desenvolvimento da Educação Básica e de Valorização dos Profissionais da Educação (Fundeb) do Município de Mombaça/CE, nos termos do art. 23, inciso III, alínea 'a', da mencionada Lei, c/c o art. 214, inciso III, alínea 'a', do Regimento Interno do TCU;
Tabela 3 - Despesas na Conta Fundeb 60% (19.556-1) para as quais não é possível verificar o beneficiário
	Data
	Documento
	Valor (R$) 

	10/3/2010
	102170
	6.000,00

	31/3/2010
	102176
	6.000,00

	30/4/2010
	102192
	6.000,00

	2/6/2010
	102213
	6.000,00

	30/6/2010
	102229
	6.000,00

	30/6/2010
	102231
	3.580,00

	30/7/2010
	102243
	3.580,00

	30/7/2010
	102248
	6.000,00

	10/8/2010
	102254
	6.000,00

	30/8/2010
	102259
	3.580,00

	30/8/2010
	102261
	6.000,00

	9/9/2010
	102266
	1.920,75

	10/9/2010
	102271
	6.000,00

	30/9/2010
	102277
	3.580,00

	30/9/2010
	102284
	6.000,00

	8/10/2010
	021029
	6.000,00

	11/11/2010
	102303
	6.000,00

	30/11/2010
	102309
	3.580,00

	30/11/2010
	102314
	6.000,00

	10/12/2010
	102321
	3.580,00

	TOTAL
		101.400,75

	d) com fulcro no art. 19, caput¸ da Lei 8.443/1992, aplicar, individualmente, ao Sr. José Wilame Barreto Alencar (CPF XXX.061.073-XX) , prefeito municipal de Mombaça/CE na gestão 2009-2012, as multas do art. 57 e 58, inciso II, da mesma lei, fixando-lhe o prazo de quinze dias, a contar da notificação, para comprovar, perante o Tribunal (art. 214, inciso III, alínea 'a', do Regimento Interno) , o recolhimento da referida quantia aos cofres do Tesouro Nacional, atualizada desde a data do acórdão que vier a ser proferido até a do efetivo pagamento, caso quitada após o vencimento, na forma da legislação em vigor;
	e) autorizar a cobrança judicial das dívidas, caso não atendidas as notificações, nos termos do art. 28, inciso II, da Lei 8.443/1992;
	f) autorizar, desde já, caso requerido pelos responsáveis, o parcelamento da dívida em até 36 parcelas mensais consecutivas, nos termos do art. 26 da Lei 8.443/1992, c/c o art. 217 do Regimento Interno, fixando-lhes o prazo de quinze dias, a contar do recebimento da notificação, para comprovarem perante o Tribunal o recolhimento da primeira parcela, e de trinta dias, a contar da parcela anterior, para comprovarem os recolhimentos das demais parcelas, devendo incidir sobre cada valor mensal, atualizado monetariamente, os acréscimos legais, na forma prevista na legislação em vigor;
	g) encaminhar cópia do acórdão que vier a ser prolatado, bem como do relatório e do voto que o fundamentarem, ao procurador-chefe da Procuradoria da República no Estado do Ceará, para adoção das medidas que entender cabíveis, nos termos do art. 16, § 3º, da Lei 8.443/1992;
	h) enviar cópia do acórdão que vier a ser proferido ao Fundo Nacional de Desenvolvimento da Educação e aos responsáveis, para ciência, informando que a presente deliberação, acompanhada do relatório e do voto que a fundamentarem, está disponível para consulta no endereço www.tcu.gov.br/acordaos, além de esclarecer que, caso requerido, o TCU poderá fornecer, sem custos, as correspondentes cópias, de forma impressa."
2.	O Ministério Público, em parecer da lavra da Procuradora-Geral Cristina Machado da Costa e Silva, manifestou-se no seguinte sentido (peça 39) :
	"Trata-se de Tomada de Contas Especial instaurada para a apuração de irregularidades na aplicação de recursos do Fundo de Manutenção e Desenvolvimento da Educação Básica e de Valorização dos Profissionais da Educação - Fundeb - destinados ao Município de Mombaça/CE no exercício de 2010.
2.	O exame empreendido pela Secretaria de Controle Externo no Estado do Ceará, unidade responsável à época pela instrução processual, resultou em proposta de mérito (peças 20 a 22) que contemplava, dentre outras medidas, considerar revéis o Município de Mombaça/CE e o Senhor José Wilame Barreto Alencar, ex-Prefeito, julgar irregulares as contas dos responsáveis, assim como condenar o gestor municipal em débito, em parte individualmente e em parte solidariamente com o ente federado.
3.	Esta representante do Ministério Público, em divergência, manifestou-se no sentido de que o processo não estava em condições de ser apreciado no mérito, uma vez que, em relação à parcela solidária do dano, se fazia necessária a abertura de novo e improrrogável prazo para o recolhimento do débito pelo ente federado, nos termos do art. 202, § 3.º, do Regimento Interno/TCU.
4.	Em consonância com a manifestação do MPTCU, o Tribunal exarou o Acórdão n.º 7241/2016-TCU-1.ª Câmara (peça 24) conferindo mencionado prazo para recolhimento do débito, todavia, devidamente notificado, o Município não recolheu a importância devida.
5.	A Secex-TCE, unidade atualmente encarregada do feito, propôs encaminhamento parcialmente divergente da instrução da Secex-CE. Enquanto esta consignou que os recursos federais transferidos das contas específicas para contas da Prefeitura constituíam débito solidário em face da quebra do liame de causalidade, a Secex-TCE pugnou pela responsabilização tão somente da Prefeitura haja vista que tais recursos teriam lhe beneficiado e não haveria indícios de locupletamento do gestor.
6.	Compulsando os autos novamente, esta representante do Ministério Público, com as devidas vênias, permite-se divergir de ambas as propostas e evoluir em seu entendimento no tocante à responsabilização do Município de Mombaça/CE pelo débito decorrente da transferência de recursos das contas específica para outras contas da Prefeitura.
7.	Conquanto, no âmbito do TC Processo 030.807/2011-5, origem das contas em exame, o representante tenha colacionado inúmeros documentos que supostamente evidenciariam que os recursos do Fundeb se prestaram ao pagamento de serviços de recuperação de estradas vicinais e locação de máquinas pesadas, cumpre registrar que tal fato não restou comprovado nestes autos.
8.	Nesse sentido, a instrução que fundamentou o Acórdão n.º 1086/2015 - TCU - 1.ª Câmara (TC Processo 030.807/2011-5, peça 29) consignou expressamente que:
20.	Quanto ao item VI, embora a denúncia aponte a utilização indevida de recursos do Fundeb para pagamento de despesas de outras Secretarias, no exercício de 2010, informando vários pagamentos às construtoras que supostamente executaram serviços de recuperação de estradas vicinais no município e locação de máquinas pesadas no referido exercício, não existem nos autos elementos que sustentem esse item da denúncia, ou seja, não existem evidências que esses pagamentos tenham sido realizados com recursos do Fundeb, ou seja, não há correspondência entre as notas fiscais apresentadas e os valores transferidos das contas do Fundeb para a conta movimento da prefeitura. (TC Processo 030.807/2011-5, peça 27, p. 8) .
9.	Assim, conquanto evidenciada as transferências irregulares das contas específicas para as contas da Prefeitura, não há demonstração de que os recursos tenham favorecido o interesse público, beneficiado a comunidade ou se incorporado ao patrimônio municipal. Em casos da espécie, o Tribunal tem jurisprudência sedimentada no sentido de se atribuir o débito exclusivamente ao Prefeito, razão pela qual se propõe afastar débito do ente municipal e excluí-lo do polo passivo desta TCE.
10.	Ante o exposto, esta representante do Ministério Público manifesta-se por que o Tribunal delibere no seguinte sentido:
	(i) considerar revéis o Senhor José Wilame Barreto Alencar e o município de Mombaça/CE, nos termos do § 3.º do art. 12 da Lei n.º 8.443/1992;
	(ii) excluir o município de Mombaça/CE da relação processual;
	(iii) com fundamento nos artigos 1.º, inciso I; 16, inciso III, alínea 'c'; e 19 da Lei n.º 8.443/1992 julgar irregulares as contas do Senhor José Wilame Barreto Alencar (CPF XXX.061.073-XX) , condenando-o ao pagamento das quantias indicadas a seguir, atualizadas monetariamente e acrescidas dos juros de mora a partir das respectivas datas até a data do efetivo recolhimento, na forma prevista na legislação em vigor, fixando-lhe o prazo de 15 dias para que comprove perante este Tribunal o recolhimento do débito aos cofres do Fundo de Manutenção e Desenvolvimento da Educação Básica e de Valorização dos Profissionais da Educação - Fundeb, nos termos do art. 23, inciso III, alínea 'a', da mencionada Lei, c/c o art. 214, inciso III, alínea 'a', do Regimento Interno do TCU:
Tabela 1 - Transferências da Conta Fundeb 40% (12.458-3) para a Conta Movimento da Prefeitura (8.871-4) 
	Data
	Valor (R$) 
	Data
	Valor (R$) 

	6/1/2010
	80.000,00
	9/6/2010
	100.000,00

	27/1/2010
	60.000,00
	9/6/2010
	3.000,00

	27/1/2010
	80.000,00
	9/6/2010
	1.000,00

	27/1/2010
	1.000,00
	10/6/2010
	238.500,00

	2/2/2010
	43.900,00
	16/6/2010
	5.900,00

	2/2/2010
	44.200,00
	16/6/2010
	1.000,00

	4/2/2010
	12.000,00
	23/6/2010
	46.000,00

	10/2/2010
	135.600,00
	29/6/2010
	1.700,00

	23/2/2010
	1.200,00
	8/7/2010
	92.800,00

	25/2/2010
	1.500,00
	28/7/2010
	31.000,00

	1/3/2010
	91.970,00
	10/8/2010
	12.000,00

	17/3/2010
	31.500,00
	11/8/2010
	86.500,00

	24/3/2010
	4.000,00
	12/8/2010
	2.000,00

	24/3/2010
	900,00
	13/8/2010
	1.600,00

	25/3/2010
	1.000,00
	18/8/2010
	90.000,00

	7/4/2010
	6.000,00
	20/8/2010
	50.000,00

	22/4/2010
	89.000,00
	25/8/2010
	10.000,00

	27/4/2010
	4.000,00
	2/9/2010
	204.000,00

	28/4/2010
	7.000,00
	2/9/2010
	200,00

	4/5/2010
	48.000,00
	15/9/2010
	15.500,00

	5/5/2010
	7.000,00
	16/9/2010
	1.000,00

	10/5/2010
	720.000,00
	29/9/2010
	35.000,00

	12/5/2010
	108.000,00
	30/9/2010
	126.000,00

	12/5/2010
	2.000,00
	4/10/2010
	245.000,00

	19/5/2010
	80.800,00
	28/10/2010
	800,00

	20/5/2010
	4.000,00
	11/11/2010
	4.000,00

	26/5/2010
	20.000,00
	1/12/2010
	33.700,00

	26/5/2010
	3.000,00
	1/12/2010
	73.560,00

	28/5/2010
	100.000,00
	1/12/2010
	3.860,00

	28/5/2010
	100,00
	22/12/2010
	111.000,00

	7/6/2010
	5.000,00
	-
	-

	TOTAL
	-
	-
	3.419.290,00

Tabela 2 - Transferências da Conta Fundeb 60% (19.556-1) para a Conta Movimento da Prefeitura (8.871-4) 
	Data
	Valor (R$) 
	Data
	Valor (R$) 

	5/1/2010
	3.000,00
	6/7/2010
	500,00

	8/1/2010
	94.600,00
	7/7/2010
	2.900,00

	14/1/2010
	4.500,00
	7/7/2010
	3.000,00

	3/2/2010
	16.000,00
	14/7/2010
	17.700,00

	9/2/2010
	3.000,00
	20/7/2010
	38.500,00

	19/2/2010
	127.400,00
	20/7/2010
	78.700,00

	2/3/2010
	1.100,00
	4/8/2010
	18.900,00

	9/3/2010
	1.300,00
	25/8/2010
	700,00

	10/3/2010
	5.000,00
	31/8/2010
	2.600,00

	10/3/2010
	50.000,00
	1/9/2010
	14.900,00

	10/3/2010
	22.000,00
	9/9/2010
	100.000,00

	18/3/2010
	1.750,00
	9/9/2010
	12.500,00

	19/3/2010
	38.600,00
	20/9/2010
	38.500,00

	25/3/2010
	3.000,00
	22/9/2010
	90.000,00

	25/3/2010
	2.800,00
	23/9/2010
	900,00

	26/3/2010
	2.000,00
	30/9/2010
	107.000,00

	30/3/2010
	121.400,00
	1/10/2010
	1.190,00

	31/3/2010
	125.000,00
	4/10/2010
	3.000,00

	31/3/2010
	12.000,00
	6/10/2010
	24.000,00

	9/4/2010
	134.000,00
	14/10/2010
	42.000,00

	12/4/2010
	3.650,00
	14/10/2010
	67.000,00

	14/4/2010
	13.900,00
	20/10/2010
	134.600,00

	15/4/2010
	1.300,00
	4/11/2010
	272.500,00

	20/4/2010
	47.600,00
	5/11/2010
	390,00

	30/4/2010
	1.800,00
	18/11/2010
	91.800,00

	20/5/2010
	40.000,00
	19/11/2010
	43.000,00

	27/5/2010
	1.600,00
	24/11/2010
	14.000,00

	2/6/2010
	127.000,00
	6/12/2010
	248.700,00

	18/6/2010
	96.000,00
	8/12/2010
	80.000,00

	30/6/2010
	238.800,00
	30/12/2010
	149.000,00

	TOTAL
	-
	-
	3.038.580,00

Tabela 3 - Despesas na Conta Fundeb 60% (19.556-1) para as quais não é possível verificar o beneficiário
	Data
	Documento
	Valor (R$) 

	10/3/2010
	102170
	6.000,00

	31/3/2010
	102176
	6.000,00

	30/4/2010
	102192
	6.000,00

	2/6/2010
	102213
	6.000,00

	30/6/2010
	102229
	6.000,00

	30/6/2010
	102231
	3.580,00

	30/7/2010
	102243
	3.580,00

	30/7/2010
	102248
	6.000,00

	10/8/2010
	102254
	6.000,00

	30/8/2010
	102259
	3.580,00

	30/8/2010
	102261
	6.000,00

	9/9/2010
	102266
	1.920,75

	10/9/2010
	102271
	6.000,00

	30/9/2010
	102277
	3.580,00

	30/9/2010
	102284
	6.000,00

	8/10/2010
	021029
	6.000,00

	11/11/2010
	102303
	6.000,00

	30/11/2010
	102309
	3.580,00

	30/11/2010
	102314
	6.000,00

	10/12/2010
	102321
	3.580,00

	TOTAL
		101.400,75

	(iv) com fulcro no art. 19, caput¸ da Lei n.º 8.443/1992, aplicar ao Senhor José Wilame Barreto Alencar (CPF XXX.061.073-XX) a multa do art. 57 da mesma Lei, fixando-lhe o prazo de 15 (quinze) dias, a contar da notificação, para comprovar, perante o Tribunal (art. 214, inciso III, alínea 'a', do Regimento Interno) , o recolhimento da referida quantia aos cofres do Tesouro Nacional, atualizada desde a data do presente Acórdão até a do efetivo pagamento, caso quitada após o vencimento, na forma da legislação em vigor.
	(v) autorizar a cobrança judicial da dívida, caso não atendidas as notificações, nos termos do art. 28, inciso II, da Lei n.º 8.443/1992;
	(vi) autorizar, desde já, caso requerido pelo responsável, o parcelamento da dívida em até 36 (trinta e seis) parcelas mensais consecutivas, nos termos do art. 26 da Lei n.º 8.443/1992, c/c o art. 217 do Regimento Interno, fixando-lhe o prazo de quinze dias, a contar do recebimento da notificação, para comprovar perante o Tribunal o recolhimento da primeira parcela, e de trinta dias, a contar da parcela anterior, para comprovar o recolhimento das demais parcelas, devendo incidir sobre cada valor mensal, atualizado monetariamente, os acréscimos legais, na forma prevista na legislação em vigor;
	(vii) encaminhar cópia do acórdão que vier a ser prolatado, bem como do relatório e do voto que o fundamentarem, ao procurador-chefe da Procuradoria da República no Estado do Ceará, para adoção das medidas que entender cabíveis, nos termos do art. 16, § 3.º, da Lei n.º 8.443/1992."
	É o relatório.

não há.

Procuradora-Geral Cristina Machado da Costa e Silva.

TOMADA DE CONTAS ESPECIAL. TRANSFERÊNCIA DE RECURSOS DO FUNDEB PARA CONTA DA PREFEITURA. CITAÇÃO DO MUNICÍPIO E DO EX-GESTOR. REVELIA DE AMBOS. PRESUNÇÃO DE BOA-FÉ DE PESSSOA JURÍDICA DE DIREITO PÚBLICO. CONCESSÃO DE NOVO E IMPRORROGÁVEL PRAZO PARA O RECOLHIMENTO DOS VALORES PELO ENTE FEDERADO. CONSTATAÇÃO DE QUE NÃO HOUVE EFETIVA DEMONSTRAÇÃO DE QUE OS RECURSOS BENEFICIARAM O MUNICÍPIO. AFASTAMENTO DA RESPONSABILIDADE DO ENTE. CONTAS IRREGULARES DO EX-PREFEITO. DÉBITO. MULTA.

TOMADA DE CONTAS ESPECIAL (TCE)

Secretaria de Controle Externo de Tomada de Contas Especial.

Em apreciação, tomada de contas especial instaurada por determinação do Acórdão 1086/2015-TCU-Primeira Câmara, de minha relatoria, a partir da conversão dos autos de representação, TC-Processo 030.807/2011-5, que tratou de irregularidades no uso de recursos do Fundo de Manutenção e Desenvolvimento da Educação Básica e de Valorização dos Profissionais da Educação - Fundeb, destinado ao Município de Mombaça/CE, no exercício de 2010.
2. 	Em atendimento à deliberação, a Secex/CE promoveu:
	a) citação solidária do Sr. José Wilame Barreto Alencar, ex-Prefeito, e do Município de Mombaça/CE, em decorrência de transferências irregulares de recursos das contas do Fundeb 60% (R$ 3.038.580,00) e do Fundeb 40% (R$ 3.419.290,00) , para a conta da prefeitura, contrariando o art. 17 da Lei 11.494/2007;
	b) citação do Sr. José Wilame Barreto Alencar, em decorrência da realização de despesas na conta do Fundeb 60% (R$ 101.400,75) , em relação às quais não é possível verificar o beneficiário dos pagamentos, uma vez que não encontram correspondentes na documentação enviada pela prefeitura a título de prestação de contas;
	c) audiência do Sr. José Wilame Barreto Alencar, para que apresente razões de justificativa para a não aplicação da totalidade dos recursos do Fundeb 60% durante o exercício de 2010, em descumprimento ao disposto no art. 21 da Lei 11.494/2007, que dispõe que os recursos do Fundeb deverão ser utilizados no exercício financeiro em que foram creditados.
3.	Diante da revelia dos responsáveis, a Secex/CE propôs a condenação solidária ao pagamento do débito. Quanto à responsabilização, o entendimento foi de que era apropriada a indicação do Sr. José Wilame Barreto Alencar que, na condição de prefeito (gestões 2005-2008 e 2009-2012) , geriu indevidamente os recursos do Fundeb, e do Município de Mombaça/CE, que se beneficiou indevidamente com a transferência dos valores. 
4.	Considerando, todavia, a presunção de boa-fé que milita em favor da pessoa jurídica de direito público, conforme exposto pelo Ministério Público, esta Corte, por meio do Acórdão 7241/2016-TCU-Primeira Câmara, de minha relatoria, fixou novo e improrrogável prazo de quinze dias para que o Município de Mombaça/CE efetuasse e comprovasse o recolhimento do débito.
5.	O ente federado permaneceu inerte.
6.	A SecexTCE, unidade atualmente encarregada do feito, propõe encaminhamento parcialmente divergente da instrução da Secex/CE, opinando pela responsabilização tão somente da Prefeitura haja vista que tais recursos teriam lhe beneficiado e não haveria indícios de locupletamento do gestor.
7.	Dessa forma, sugere:
	a) julgar irregulares as contas do Município de Mombaça/CE e condená-lo ao pagamento dos valores relativos às transferências irregulares de recursos das contas do Fundeb 60% (R$ 3.038.580,00) e do Fundeb 40% (R$ 3.419.290,00) , para a conta da prefeitura;
	b) julgar irregulares as contas do Sr. José Wilame Barreto Alencar e condená-lo ao pagamento das quantias atinentes à realização de despesas na conta do Fundeb 60% (R$ 101.400,75) , em relação às quais não é possível verificar o beneficiário dos pagamentos;
	c) aplicar ao ex-prefeito as multas previstas nos arts. 57 e 58, inciso II, da Lei 8.443/1992.
8.	A Procuradora-Geral Cristina Machado da Costa e Silva, no entanto, apresenta novo entendimento no tocante à responsabilização do Município de Mombaça/CE pelo débito decorrente da transferência de recursos das contas específica para outras contas da Prefeitura:
"9.	Assim, conquanto evidenciada as transferências irregulares das contas específicas para as contas da Prefeitura, não há demonstração de que os recursos tenham favorecido o interesse público, beneficiado a comunidade ou se incorporado ao patrimônio municipal. Em casos da espécie, o Tribunal tem jurisprudência sedimentada no sentido de se atribuir o débito exclusivamente ao Prefeito, razão pela qual se propõe afastar débito do ente municipal e excluí-lo do polo passivo desta TCE."
9.	A proposta final é de:
	a) excluir o município de Mombaça/CE da relação processual;
	b) julgar irregulares as contas do Sr. José Wilame Barreto Alencar, condenando-o ao pagamento da totalidade do débito apurado;
	c) aplicar ao ex-prefeito a multa do art. 57 da Lei 8.443/92.
10.	Anuo, em essência, à manifestação da representante do MP/TCU, de modo que adoto seu parecer como minhas razões de decidir, sem prejuízo de pequena ressalva quanto à aplicação da sanção.
11.	De fato, ao determinar a conversão do processo em tomada de contas especial, fundamentei, no Acórdão 1086/2015-TCU-Primeira Câmara, a citação solidária dos responsáveis na "possibilidade de que o Município de Mombaça/CE tenha se beneficiado com a aplicação irregular dos recursos, diante das transferências realizadas para a conta municipal", considerando os indícios então existentes.
12.	De todo modo, para a condenação do ente, o benefício auferido deve estar comprovado, nos termos do disposto na Decisão Normativa TCU 57/2004:
"Art. 3º Caso comprovado que o ente federado se beneficiou pela aplicação irregular dos recursos federais transferidos, o Tribunal, ao proferir o julgamento de mérito, condenará diretamente o Estado, o Distrito Federal ou o Município, ou a entidade de sua administração, ao pagamento do débito, podendo, ainda, condenar solidariamente o agente público responsável pela irregularidade e/ou cominar-lhe multa." (destaques inseridos) 
13.	No caso concreto, conforme observado pela Procuradora-Geral, embora a representação que originou a TCE tenha relatado a utilização indevida de recursos do Fundeb para pagamento de despesas de outras Secretarias, a conclusão, após a análise, foi de que "não há correspondência entre as notas fiscais apresentadas e os valores transferidos das contas do Fundeb para a conta movimento da prefeitura".
14.	Não apresentados novos elementos, não restou comprovado o efetivo benefício do município pela aplicação irregular dos recursos.
15.	Nessas situações, o entendimento predominante nesta Corte é de que: "A realização de transferências da conta específica do convênio para contas bancárias de titularidade da prefeitura não é suficiente para demonstrar que o município ou a coletividade se beneficiaram dos recursos federais repassados, e, consequentemente, para ensejar a responsabilidade do ente federado convenente pela não aplicação dos recursos na finalidade pactuada", consoante enunciado de jurisprudência que acompanha o Acórdão 4326/2019-TCU-Primeira Câmara (Relator Ministro Benjamin Zymler) .
16.	Nesse mesmo sentido, são diversas as decisões do TCU, a exemplo do Acórdão 12126/2018-TCU-Segunda Câmara (Relator Ministro Aroldo Cedraz) , Acórdão 2363/2018-TCU-Segunda Câmara (Relator Ministro-Substituto Marcos Bemquerer) , Acórdão 7783/2015-TCU-Primeira Câmara (Relator Ministro Bruno Dantas) e do Acórdão 3948/2014-TCU-Primeira Câmara (Relator Ministro Walton Alencar Rodrigues) , segundo o qual: "Se não houver prova concreta de que os recursos indevidamente transferidos da conta bancária específica do convênio para outra conta corrente da prefeitura municipal tenham favorecido a comunidade, não há como afastar a responsabilidade dos gestores e condenar em débito o município".
17.	Assim, apropriado excluir o Município de Mombaça/CE da presente relação processual, como proposto pela representante do Ministério Público.
18.	Já em relação ao Sr. José Wilame Barreto Alencar, que solicitou prorrogação de prazo, por mim autorizada, sem que tenha, ao final do período, apresentado alegações de defesa ou recolhimento da quantia devida, cabe considera-lo revel, nos termos do art. 12, § 3º, da Lei 8.443/1992, dando-se prosseguimento aos autos.
19.	Conforme destaquei na deliberação anterior, a devolução pelos Correios do ofício de notificação acerca do atendimento do pleito, com motivo "não procurado", em nada favorece o responsável, uma vez que a prorrogação de prazo independe de notificação da parte, nos termos do art. 183, parágrafo único, do Regimento Interno do TCU.
20.	Consoante jurisprudência pacífica desta Corte, compete ao prefeito prestar contas da integralidade das verbas federais recebidas, cabendo-lhe o ônus da prova quanto à boa e regular aplicação dos recursos utilizados durante sua gestão. 
21. 	Não apresentado qualquer elemento apto a elidir as irregularidades atinentes às transferências de recursos das contas do Fundeb para a conta da prefeitura e à realização de despesas sem a comprovação do beneficiário dos pagamentos, as contas do Sr. José Wilame Barreto Alencar devem ser julgadas irregulares, com fundamento no art. 16, inciso III, alínea "c", da Lei 8.443/1992, com condenação ao ressarcimento do valor total aplicado irregularmente.
22.	No que se refere à apenação, entendo que cabe a imputação das multas previstas nos arts. 57 e 58 da Lei 8.443/1992. A primeira em decorrência do débito atribuído, a segunda em virtude da não elisão da irregularidade objeto de audiência do ex-prefeito (não aplicação da totalidade dos recursos do Fundeb 60% durante o exercício de 2010) . 
23.	Apropriado, ainda, nos termos do art. 16, § 3º, da Lei 8.443/92 c/c o § 7º do art. 209 do RI/TCU, dar ciência da deliberação à Procuradoria da República no Estado do Ceará para adoção das medidas que considere cabíveis.
	Ante o exposto, manifesto-me por que o Tribunal aprove o acórdão que ora submeto à apreciação deste Colegiado.
TCU, Sala das Sessões Ministro Luciano Brandão Alves de Souza, em 6 de outubro de 2020.
AUGUSTO SHERMAN CAVALCANTI 
Relator